---
title: "Análisis de correspondencias"
author: "José Félix Rojas Cabeza"
date: "19/5/2020"
output:
  pdf_document:
    toc: yes
  word_document:
    toc: yes
  html_document:
    code_folding: show
    theme: lumen
    toc: yes
    toc_float: yes
---
```{r setup, include=FALSE}
require(knitr)
# include this code chunk as-is to set options
opts_chunk$set(comment = NA, prompt = TRUE, tidy = FALSE, 
               fig.width = 7, fig.height = 7,echo = TRUE,
               fig.align='center',
               message = FALSE, warning = FALSE, cache=TRUE)
Sys.setlocale("LC_TIME", "C")
```

# 1. 
Sea $N =(n_{ij})$ la matriz $I \times J$ de frecuencias absolutas observadas de la siguiente tabla:

```{r echo=FALSE}
M <- matrix(c(6,1,11,1,3,11,4,25,0,2,2,20), ncol=3, byrow = T)
colnames(M) <- c("E1", "E2", "E3")
rownames(M) <- c("A1","A2","A3","A4")

M
```

Donde se han contabilizado unos animales en función de su especie E1, E2, y E3, y el área o región A1, A2, A3 y A4, de modo que $I=4$ y $J=3$ en este caso. 

a) Escribir la tabla como el objeto `tabla.N` de R con sus nombres de filas y de columnas.

```{r echo=FALSE}
tabla.N <- M
tabla.N
```

para ello podemos ingresar los datos en una hoja de cálculo, seleccionamos las celdas, incluyendo las de las etiquetas, y las copiamos al portapapeles. Entonces, con el siguiente código (ver abajo) se pueden cargar en R

```
tabla <- read.table("clipboard")
tabla.N <- as.table(as.matrix(tabla))
```

b) calcular la matriz de frecuencias relativas $\textbf{F} = (f_{ij})$, donde $f_{ij}=n_{ij}/n$ y donde $n=n\dots=\Sigma^I_{i=1}\Sigma^J_{j=1}n_{ij}$.

Si en $\bf R$ el objeto `tabla.N` contiene las frecuencias absolutas, $n$ es `sum(tabla.N)`. Al resultado lo llamaremos `tabla.F`.

c)
















































